臺灣高等法院臺中分院刑事判決　　　　96年度上訴字第1070號
上　訴　人　臺灣臺中地方法院檢察署檢察官
被　　　告　甲○○（原名王朝任）
選任辯護人　謝英吉律師
上列上訴人因被告違反公司法等案件，不服臺灣臺中地方法院95
年度訴字第 1731號中華民國96年2月14日第一審判決（起訴案號
：臺灣臺中地方法院檢察署95年度偵字第7918號），提起上訴，
本院判決如下：
    主  文
原判決撤銷。
甲○○共同公司負責人，公司應收之股款，股東並未實際繳納，
而以申請文件表明收足，累犯，處有期徒刑伍月，如易科罰金，
以銀元參佰元即新臺幣玖佰元折算壹日；減為有期徒刑貳月又拾
伍日，如易科罰金，以銀元參佰元即新臺幣玖佰元折算壹日。
    事  實
一、甲○○於曾民國81年間，因詐欺罪，經臺灣臺北地方法院判
    處有期徒刑一年確定，並於 86年4月27日執行完畢。猶不知
    悔改，復於 89年1月間，與邱世雄一起成立奔達資訊顧問股
    份有限公司（下稱奔達公司），資本總額為新臺幣（下同）
    一千萬元，由其出資約九百五十萬元，邱世雄出資約五十萬
    元，渠二人再聘請己○○擔任該公司之負責人，並掛職總經
    理處理業務，約定己○○除可領取每月五、六萬元之薪水外
    ，還可抽取公司百分之三十的利潤。奔達公司成立後不久，
    甲○○與己○○、邱世雄為使奔達公司之股本形式上增加，
    乃基於犯意之聯絡，由甲○○與邱世雄出面透過王治理向張
    永昌及其所匯集之金主借得八千八百萬元，由己○○負責於
    89年 4月18日將借得之款項分別以八百萬元在亞太商業銀行
    博愛分行（現改為復華銀行）開立奔達公司之帳戶，以股東
    乙○○之名義匯一千二百萬元，己○○名義匯八百二十萬元
    ，丙○○名義匯三百八十萬元，邱世雄名義匯一千萬元，丙○○名義匯八百二十萬元，己○○名義匯一百八十萬元，王
    瑞榮名義匯一千二百萬元，黃森名義匯一千二百萬元，范雄
    鈞名義匯一千二百萬元入該帳戶內，再檢具該帳戶之存摺、
    股東繳納股款明細表、董事會議事錄、股東臨時會議事錄、
    股東名簿、公司章程等，委由不知情之郭怡倩會計師辦理增
    資變更登記，而以審核報告書表明：「經股東會決議增資股
    本八千八百萬元，每股金額十元，計發行新股八百八十萬股
    ，增資後股本總額九千八百萬元，共計九百八十萬股，每股
    十元，全額發行，該股款已於89年4月18日以現金存入亞太
    銀行帳戶，繳款情形詳如股東繳納股款明細表所載，依本會
    計師查核結果，本次增加股本之股款確已繳足，截至簽證日
    止尚未動用」，並於89年5月5日向經濟部提出申請增資變更
    登記 。己○○於89年4月18日做好奔達公司在亞太銀行帳戶
    之前揭匯款行為 ，取得當日之存摺帳面資料後，旋於89年4
    月20日將該八千八百萬元全部領出，並返還給張永昌及其所
    匯集之金主。甲○○、邱世雄、己○○共同以前揭方式，對
    於奔達公司因增資應收足之股款八千八百萬元，股東並未實
    際繳納，而以申請文件表明已經收足。
二、案經經濟部函請臺灣臺中地方法院檢察署檢察官偵查起訴。
    理  由
甲、程序部分（即證據能力）：
一、被告暨其辯護人均稱：本件有關供述部分，證人於警、偵訊
    時，未具結之證詞，均無證據能力，其他部分證據能力不爭
    執。
二、按被告以外之人於偵查中向檢察官所為陳述，除顯有不可信
    之情況者外，得為證據，同法第一百五十九條之一第二項定
    有明文。偵查中對被告以外之人（包括證人、鑑定人、告訴
    人、被害人及共同被告等）所為之偵查筆錄，或被告以外之
    人向檢察官所提之書面陳述，性質上均屬傳聞證據。惟現階
    段刑事訴訟法規定檢察官代表國家偵查犯罪、實施公訴，依
    法其有訊問被告、證人及鑑定人之權，證人、鑑定人且須具
    結，而實務運作時，檢察官偵查中向被告以外之人所取得之
    陳述，原則上均能遵守法律規定，不致違法取供，其可信度
    極高，職是，被告以外之人前於偵查中已具結而為證述，除
    反對該項供述得具有證據能力之一方，已釋明「顯有不可信
    之情況」之理由外，不宜以該證人未能於審判中接受他造之
    反對詰問為由，即遽指該證人於偵查中之陳述不具證據能力
    。且所謂不可信性情況，法院應審酌被告以外之人於陳述時
    之外在環境及情況，例如：陳述時之心理狀況、有無受到外
    力干擾等，以為判斷之依據。本件證人王治理、張永昌、己○○、乙○○、范雄鈞、丁○○、王瑞榮等人於檢察官偵查
    中，以證人之身分陳述，經告以具結義務及偽證處罰後，於
    命證人朗讀結文後具結，其等係於負擔偽證罪之處罰心理下
    證述，並以具結擔保其供述之真實性，又無受其他不當外力
    干擾之情形，其等未曾提及檢察官在偵查時有不法取供之情
    形，依上說明，證人王治理、張永昌、己○○、乙○○、范
    雄鈞、丁○○、王瑞榮等人於檢察官偵查中之證言自具有證
    據能力。另被告以外之人於審判外向法官所為之陳述，得為
    證據，刑事訴訟法第一百五十九條之一第一項定有明文。則
    己○○、駱如明、王治理、王淑美、乙○○、范雄鈞、丁○○、王瑞榮等人於原審審理時所為之證詞，自均具證據能力
    ，合先敘明。
乙、實體部分（有罪部分）：
一、訊據被告甲○○，對於與邱世雄共同成立奔達公司，除由邱
    世雄出資約五十萬元外，其餘均由伊出資，及聘請己○○擔
    任該公司之負責人，並掛職總經理處理業務，約定己○○除
    可領取每月五、六萬元之薪水外，還可抽取公司百分之三十
    的利潤等事實，固不諱言，惟否認有與邱世雄及己○○共同
    為前揭行為，辯稱：奔達公司均由邱世雄負責經營，伊僅係
    出資之金主，不負責公司之營運，此增資案係由邱世雄與己○○辦理，伊未受告知，完全不知情，亦未參與云云。
二、經查：前揭犯罪事實業經證人王治理、張永昌於檢察官偵訊
    中及原審審理時具結證述明確（見臺灣臺中地方法院檢察署
    九十四年度他字第二五三五號卷第十二、十三、十九、二十
    七至二十九、三十二、四十六至四十九頁、原審卷第一三０
    至一三六、一四三至一四七、一五九、一六一頁），並有張
    永昌及其所匯集之金主（包括張素貞、利美慧、黃素珠、張
    李格）於 94年4月18日領出八千八百萬元之取款憑條計六張
    （見同署九十四年度核交字第一四一號卷第23至28頁）、己○○於 89年4月18日在亞太銀行領取大額現金交易登記簿上
    簽名之資料二張（見上開核交卷第19、34頁）、己○○於89
    年 4月18日至亞太銀行開立奔達公司帳戶之顧客資料卡、該
    帳戶於89年4月18日及89年4月20日之交易明細（見前揭他字
    卷第36～38頁）、己○○於89年4月18 日以八百萬元在亞太
    銀行開立奔達公司帳戶並以前揭股東名義匯入九筆款項之存
    摺存款新開戶申請書及匯款解付傳票計十張（見上開核交卷
    第15～24頁） 、己○○於89年4月20日在亞太銀行領取大額
    現金交易登記簿上簽名之資料二張（見前揭核交卷第41～42
    頁） 、己○○於89年4月20日領出八千八百萬元之取款憑條
    六張（見上開他字卷第70～75頁）、己○○於89年4月20 日
    將領出之八千八百萬元還給張永昌及其所匯集之前揭金主之
    存摺類存款收入憑條及匯款申請書計九張（見前揭核交卷第
    46～54頁）、奔達公司之亞太銀行存摺、股東繳納股款明細
    表、董事會議事錄、股東臨時會議事錄、股東名簿、公司章
    程、審核報告書、公司變更登記表（見上開核交卷第56～71
    頁）附卷可稽。另(一)己○○雖於案發後，在檢察官偵訊中及
    原審審理時以證人身分具結證稱：伊只是受僱於被告擔任奔
    達公司之總經理，月薪四萬餘元，伊不知伊竟然是奔達公司
    之股東及負責人，伊並沒有同意擔任奔達公司之股東及負責
    人，也未辦理本件增資事宜等語。惟奔達公司原係由大罕
    資訊顧問股份有限公司（下稱大罕公司）於 89年1月31日變
    更登記而來，而當時受託辦理變更登記之調和聯合會計師事
    務所職員駱如明於95年10月16日在原審具結證稱：「（問：
    請陳述妳印象中與大罕公司接洽的過程？）因為只有一個案
    子，後來就沒有聯繫，我是接到傳票後我去倉庫找出資料來
    ，有看到己○○親自簽名的資料，只知道負責人是己○○」
    、「（問：妳是辦理工商登記的職務，妳是如何審核確實是
    公司的負責人，確實所載的這些人有親自授權，妳再去辦理
    相關的登記？）有些是會計跟我們聯絡，他告訴我們情況，
    我們只是代辦文件，我們把文件打好送過去給負責人確認以
    後，由負責人簽名，我們才送件」、「（問：文件是妳送的
    ？）是的」、「（問：妳有無見到負責人？）有，因為是她
    親自簽名，但是現在叫我指認已經沒有印象了」、「（問：
    除了負責人以外，其他人的簽名蓋章及公司大小章是如何審
    核？）那時不需要簽名，我們請負責人簽名也只是確保自己
    的方式，公司的大小章只是核對與公司登記卡的章符不符合
    ，其他董事、監察人的章，公司的員工拿來給我們蓋或他們
    蓋，但是不會確認是不是本人蓋的」、「（問：妳之前有講
    到妳們公司有保留己○○親自簽名的文件，是否可以提供給
    法院參酌？）可以，但是我今天沒有帶來」（見原審卷第12
    5～128頁筆錄），嗣調和聯合會計師事務所於95年10月20日
    寄來上面均有「己○○」簽名之奔達公司股東臨時會議事錄
    、董事會議事錄、委任書，及該會計事務所自行抄寫與奔達
    公司聯絡之資料，該資料上寫有「歐小姐0000000、0000-00
    0000」等字（見原審卷第175～178頁），而經原審函查結果
    ，該0000000號電話之申請人係被告（見原審卷第212頁之中
    華電信基本資料） ，該0000-000000號電話之申請人為己○○（見原審卷第210頁之臺灣大哥大公司基本資料） ，原審
    除核對以上「己○○」之簽名，其字跡、筆劃與己○○因本
    件在偵、審中筆錄及證人結文上之簽名筆跡完全相同外，並
    於96年2月5日訊問己○○，其具結證稱：「（問：提示本院
    卷（指原審卷）第175頁、176頁調和聯合會計事務所的函及
    所附資料及簽名是否為妳所簽名？）這是我的簽名」、「（
    問：0000000000是不是妳的電話？）這是我以前的行動電話
    號碼」 、「（問：提示本院卷（指原審卷）第210頁臺灣大
    哥大函及所附使用者資料，有何意見？）無意見」（見原審
    卷第235～236頁筆錄） 。足徵89年1月31日由大罕公司變更
    登記為奔達公司，己○○成為奔達公司之股東及負責人乙事
    ，係由己○○委託調和聯合會計師事務所辦理，其簽名交給
    該事務所之奔達公司股東臨時會議事錄、董事會議事錄均明
    顯記載其為股東、董事長，其謂不知道其為奔達公司之股東
    及負責人，顯係虛偽卸責之詞甚明。奔達公司於89年4 月
    18日在亞太銀行之開戶客戶資料卡上有己○○之簽名、89年
    4月 18日亞太銀行之大額現金交易登記簿上有己○○領出八
    百萬元、一千二百萬元（三次）、一百八十萬元之簽名、89
    年 4月20日亞太銀行之大額現金交易登記簿上有己○○領出
    一千三百六十萬元、一千八百八十萬元、一千一百萬元、一
    千三百萬元、一千六百萬元之簽名。原審除核對以上「己○○」之簽名，其字跡、筆劃與己○○因本件在偵、審中筆錄
    及證人結文上之簽名筆跡完全相同外 ，並於95年10月2日訊
    之己○○，其具結證稱 ：「（問：在89年4月18日妳有用八
    百萬元開戶並在大額現金交易簿提領八百萬元的紀錄，請妳
    確認是否是妳的簽名？）是我的簽名，都是我一起簽的，但
    是我只是人去帶身分證去簽的，並沒有提領什麼錢」、「（
    問 ：89年4月20日亞太銀行之大額現金交易登記簿上有五筆
    提領大額的交易登記，上面有妳的名字，是否是妳簽的？）
    是我簽的」（見原審卷第70～71頁筆錄）。而證人王治理於
    95年10月16日在原審具結證稱：「（問：89年間妳是否曾經
    拜託汪麗秋幫忙借款八千八百萬元？）有」、「（問：妳後
    來知道這筆錢是哪一個公司需要？）我到開始要辦的時候才
    知道公司名稱，是奔達公司」、「（問：妳自己有跟奔達公
    司接洽過？）後來是一位奔達公司的邱先生跟我聯絡的，後
    來是一位歐總跟我接洽的」、「（問：妳有親自跟邱先生、
    歐總見過面？）我知道的有親自跟歐總見過」、「（問：妳
    第一次見到己○○，妳如何知道她就是己○○？）她自己跟
    我說的」等語（見原審卷第130、131、135頁筆錄） 。可知
    己○○不僅有與王治理接洽借款八千八百萬元之事宜，且親
    自於 89年4月18日以奔達公司負責人之身分至亞太銀行開立
    帳戶，並將向張永昌及其所匯集之其他金主所借得之八千八
    百萬元存入該帳戶內 ，89年4月20日再將存入該帳戶內之八
    千八百萬元提出還給張永昌及其所匯集之其他金主，是其辯
    稱沒有參與辦理本件增資，顯係卸責之詞，不足採信。(二)被
    告雖然辯稱其只是出資，奔達公司的業務都是邱世雄及己○○在處理，本件增資案其並不知情也未參與等語。然證人
    王淑美（即被告姊姊）於95年10月16日在原審具結證稱：「
    （問：89年間妳是否拜託王治理借款八千八百萬元給奔達公
    司？）我89年6月就已經從高雄永隆千業公司離職 ，那時邱
    世雄有打電話問我有沒有認識的會計師，我說有，我就把王
    治理的電話給邱世雄，我有跟王治理說看她有沒有辦理會計
    師的工作，你們自己去聯絡，事後王治理有跟我說他們嫌太
    貴不借，我說沒有辦就算了」、「（問：邱世雄跟妳是什麼
    關係？）沒有關係，只知道這個人」、「（問：為何邱世雄
    要透過妳問會計師的事？）應該是經由甲○○告訴他的」、
    「（問：妳怎麼知道這個人叫邱世雄？）邱世雄有講他是甲○○的朋友，他打電話來的時候說他是邱先生」（見原審卷
    第148～150頁筆錄）。證人王治理於95年10月16日在原審
    具結證稱：「（問：妳為何會去找汪麗秋幫忙借款？）因為
    我與王淑美是朋友，她打電話給我說需要一筆資金，我就問
    汪麗秋，汪麗秋說可以」、「（問：王淑美有跟妳說需要八
    千八百萬元？）有，她有提到數目，應該是八千八百萬元」
    、「（問：這次借款過程，妳有跟甲○○接洽過？）王淑美
    打電話給我後，甲○○打電話給我說邱世雄要借這筆錢，之
    後就是邱先生、歐總跟我聯絡」、「（問：妳確定是甲○○
    打的電話？）是的，因為我們以前就認識」、「（問：甲○○打電話時有跟妳說邱世雄為何要借這筆錢？）他說公司要
    用的資金」、「（被告問：當時我打電話給妳的時候，我是
    不是跟妳說邱世雄說妳的利息太貴了，我叫他找別人，妳說
    不辦就不辦？）有」、「（問：後來你們為何又有聯絡，又
    借錢給他？）後來是邱世雄、歐總又打電話跟我聯絡」（見
    原審卷第130、132、136頁筆錄）。綜合證人王淑美、王治
    理前揭所言，顯見本件經由王治理向汪麗秋借錢（汪麗秋再
    向張永昌借錢）之過程中，被告、邱世雄、己○○均有與王
    治理聯絡過，而且是透過被告之姊姊王淑美引線。而奔達公
    司原來一千萬元資本額中，有約九百五十萬元係被告所出資
    ，己○○於95年10月2日在原審亦具結證稱 ：伊係受僱於被
    告，稱被告為王董事長，向被告領薪水等語（見原審卷第61
    頁筆錄） ，被告還以其名義申請前揭0000000號電話供己○○對外聯絡使用，且奔達公司本件增資借款過程中，被告也
    有參與聯絡，故如謂被告非實際老闆，主導本件增資事件，
    實難令人採信。被告前揭所辯僅係卸責之詞，不足採信。
    本件事證明確，被告犯行應堪認定。
三、被告雖非公司法第 8條所規定之負責人，惟其與依公司法規
    定之負責人己○○有犯意聯絡及行為分擔，依刑法第31條第
    1項之規定，應論以共同正犯。又被告行為後，公司法第9條
    第3項業經修正為第 9條第1項，修正前公司法第9條第3項規
    定：「公司應收之股款，股東並未實際繳納，而以申請文件
    表明收足，或股東雖已繳納而於登記後將股款發還股東，或
    任由股東收回者，公司負責人各處五年以下有期徒刑、拘役
    或科或併科臺幣六萬元以下罰金」，修正後公司法第9條第1
    項規定：「公司應收之股款，股東並未實際繳納，而以申請
    文件表明收足，或股東雖已繳納而於登記後將股款發還股東
    ，或任由股東收回者，公司負責人各處五年以下有期徒刑、
    拘役或科或併科新臺幣五十萬元以上二百五十萬元以下罰金
    」。比較結果，修正後公司法第9條第1項規定較不利於被告
    ，依刑法第2條第1項前段規定，本件被告所為，應適用修正
    前公司法第9條第3項論處。核被告所為，係犯修正前公司法
    第9條第3項之罪。被告與己○○、邱世雄有犯意聯絡及行
    為分擔，均為共同正犯。被告利用不知情之郭怡倩會計師
    以文件辦理前揭股東股款已收足並變更登記之事宜，屬間接
    正犯。刑法於 94年2月2日修正公布，並於95年7 月1日生
    效施行，修正前刑法第 31條第1項規定：「因身分或其他特
    定關係成立之罪，其共同實行、教唆或幫助者，雖無特定關
    係，仍以正犯或共犯論」，修正後刑法第 31條第1項規定：
    「因身分或其他特定關係成立之罪，其共同實行、教唆或幫
    助者，雖無特定關係，仍以正犯或共犯論。但得減輕其刑」
    ，比較修正前後結果，修正後刑法第 31條第1項對被告較為
    有利，依刑法第2條第1項但書之規定，本件應適用修正後刑
    法第31條第1項規定，減輕其刑。被告於 81年間，曾犯詐
    欺罪，經臺灣臺北地方法院判處有期徒刑一年確定，並於86
    年 4月27日執行完畢，此有臺灣高等法院被告前案紀錄表一
    份在卷可證，被告於五年以內故意再犯本件有期徒刑以上之
    罪，不論依修正前刑法第 47條，或修正後刑法第47條第1項
    規定，均構成累犯，對被告而言並無有利或不利之情形，自
    不生新舊法比較之問題，應逕依現行刑法第 47條第1項之規
    定論以累犯（參考最高法院第21次刑事庭會議決議），並加
    重其刑。以上被告刑之加減，先加後減之。
四、原審認被告犯行事證明確，予以論罪科刑，固非無見，惟查
    ，原審判決後，中華民國九十六年罪犯減刑條例自九十六年
    七月十六日起施行，本案被告犯罪時間，在中華民國九十六
    年四月二十四日以前，合於減刑條件，原審未及適用中華民
    國九十六年罪犯減刑條例之規定予以減刑，尚有未洽。
五、按量刑之輕重係屬事實審法院得依職權自由裁量之事項，茍
    已斟酌刑法第57條各款所列情狀而未逾法定刑度，即不得遽
    指為違法。且在同一犯罪事實與情節，如別無其他加重或減
    輕之原因，下級審法院量定之刑，亦無過重或失輕之不當情
    形，則上級審法院對下級審法院之職權行使，原則上應予尊
    重（最高法院85年度台上字第2446號判決參照）。本件原審
    判決於判決理由中已敘明審酌被告犯後與己○○仍爭相卸責
    ，諒無悔意，本件虛偽增加之資本額多達八千八百萬元情節
    不輕，所為有使與奔達公司發生交易之人產生評估錯誤造成
    危害之虞等一切情狀，量處被告有期徒刑五月。本院認為原
    審判決就其量刑之理由，顯已斟酌刑法第57條各款所列情狀
    而未逾法定刑度，自不得遽指為違法。是檢察官上訴意旨以
    ：被告自始至終否認犯罪事實，多所狡辯，顯見被告犯罪後
    之態度不佳，且被告違反公司法第九條之罪，其刑度區間為
    五年以下有期徒刑，審判者對各犯罪被告應罰當其罪，亦即
    輕者從有期徒刑二月量起，至重者五年，其差距達五年，不
    能不依刑法第五十七條所定之輕重軒輊，一概籠統從輕，而
    不擴大其刑度差異，則已日漸式微之公平正義將蕩然無存，
    無從彰顯法律之公平與正義，被告實不宜再科處短期自由刑
    之罪責，本件量刑顯然過輕云云，尚難採取。檢察官上訴雖
    無理由，然原審判決既有前揭可議之處，自屬無可維持，應
    由本院將原判決予以撤銷改判。爰審酌被告犯後與己○○仍
    爭相卸責，諒無悔意，本件虛偽增加之資本額為八千八百萬
    元，所為易使與奔達公司發生交易之人產生評估錯誤造成危
    害之虞等一切情狀，量處如主文第二項所示之刑並諭知易科
    罰金之折算標準。另刑法第41條關於自由刑得易科罰金之規
    定，於90年1月10日業經修正公布 ，並於同年月12日生效施
    行 ，依95年7月1日刑法修正施行前之刑法第2條從新從輕之
    規定 ，本件應並諭知易科罰金之折算標準，而刑法於95年7
    月1日復修正施行前之刑法第41條第1項前段規定：「犯最重
    本刑為五年以下有期徒刑以下之刑之罪，而受六個月以下有
    期徒刑或拘役之宣告，因身體、教育、職業、家庭之關係或
    其他正當事由，執行顯有困難者，得以一元以上三元以下折
    算一日，易科罰金」，被告行為時之易科罰金折算標準，修
    正前罰金罰鍰提高標準條例第 2條前段（現已刪除）規定，
    就其原定數額提高為一百倍折算一日，則本件被告行為時之
    易科罰金折算標準，應以銀元三百元折算一日，經折算為新
    臺幣後，應以新臺幣九百元折算為一日，而修正後之刑法第
    41條第1項前段規定 ：「犯最重本刑為五年以下有期徒刑以
    下之刑之罪，而受六個月以下有期徒刑或拘役之宣告者，得
    以新臺幣一千元、二千元或三千元折算一日，易科罰金」，
    比較修正前後之易科罰金折算標準，以修正前之規定，較有
    利於被告，依刑法第2條第1項前段，本件應依修正前刑法第
    41條第1項前段規定 ，定其易科罰金之折算標準。又本案被
    告犯罪時間在中華民國九十六年四月二十四日以前，合於減
    刑條件，應併依中華民國九十六年罪犯減刑條例第二條第一
    項第三款之規定，減其宣告刑二分之一，併諭知易科罰金之
    折算標準。
丙、不另為無罪部分：
一、公訴意旨另以：被告甲○○於89年間擔任奔達公司之實際負
    責人，聘請己○○、乙○○、丙○○、黃森（現改名為丁○○）等人為奔達公司之職員，竟未經己○○等人之同意，基
    於偽造文書及行使偽造文書之概括犯意，先於不詳時間偽造
    奔達公司持股異動明細表，表彰己○○、乙○○、丙○○、
    黃森等人因持股轉移而成為公司之股東 ，復於89年1月11日
    偽造奔達公司股東臨時會議事錄，表彰改選奔達公司董事為
    己○○、乙○○及丙○○，並改選監察人為黃森，又於不詳
    時間偽刻己○○、乙○○、丙○○、黃森之印章後，於89年
    1 月11日接續偽造奔達公司股東董事會議事錄且偽蓋己○○
    之印文，表彰全體董事選任己○○為董事長 ，嗣於89年1月
    17 日偽造己○○、乙○○、丙○○ 、黃森等人之印文蓋於
    奔達公司變更登記申請書上，持之連同前揭偽造持股異動明
    細表、會議事錄及蓋有偽造己○○印文之公司章程、股東名
    簿向經濟部中部辦公室辦理董監事變更登記以行使之，足生
    損害於己○○、乙○○、丙○○及黃森等人。嗣後甲○○承
    接前概括犯意及違反公司法之犯意，明知奔達公司股東之增
    資股款並未實際繳納，竟偽造己○○、乙○○、丙○○、黃
    森等人之印文蓋於奔達公司變更登記申請書上，連同蓋有偽
    造己○○印文之奔達公司章程、股東名簿、會議事錄、股東
    繳納股款明細表、亞太商業銀行存摺暨內頁影本、奔達公司
    試算表、資產負債表及不知情之郭怡倩會計師出具之查核報
    告書等申請文件，持之於89年5月5日向經濟部中部辦公室申
    請將奔達公司由原本登記資本額一千萬元增資為九千八百萬
    元以行使之，表彰奔達公司股東、董事同意增資、變更登記
    及表明收足增資股款8千8百萬元，足生損害於己○○、乙○○、丙○○及黃森等人。因認被告除涉犯前揭論罪科刑之修
    正前公司法第9條第3項之刑責外 ，並涉有刑法第210條、第
    216條行使偽造私文書之罪嫌云云。
二、按犯罪事實應依證據認定之，無證據不得認定犯罪事實；又
    不能證明被告犯罪者，應諭知無罪之判決，刑事訴訟法第一
    百五十四條第二項、第三百零一條第一項分別定有明文。次
    按認定犯罪事實所憑之證據，雖不以直接證據為限，間接證
    據亦包括在內；然而無論直接或間接證據，其為訴訟上之證
    明，須於通常一般之人均不致有所懷疑，而得確信其為真實
    之程度者，始得據為有罪之認定，倘其證明尚未達到此一程
    度，而有合理之懷疑存在時，即無從為有罪之認定（最高法
    院七十六年度台上字第四九八六號判例參照）。是犯罪事實
    須憑合法、積極且能為具體證明之證據而為認定，不容以推
    測理想之詞，以為科刑判決之基礎。另按事實之認定，應憑
    證據，所謂證據，須適於為被告犯罪事實之證明者，始得採
    為斷罪資料，如未能發現相當證據，或證據不足以證明，自
    不能以推測或擬制之方法以為裁判基礎；又認定不利於被告
    之事實，須依積極證據，苟積極證據不足為不利於被告事實
    之認定時，即應為有利於被告之認定，更不必有何有利之證
    據，最高法院五十三年臺上字第二七五○號、三十年上字第
    八一六號、四十年臺上字第八六號分別著有判例可資參照。
    又認定犯罪事實應依證據，為刑事訴訟法所明定，故被告否
    認犯罪事實所持之辯解，縱屬不能成立，仍非有積極證據足
    以證明其犯罪行為，不能遽為有罪之認定，此最高法院三十
    年上字第一八三一號亦著有判例。另被害人之陳述如無瑕疵
    ，且就其他方面調查又與事實相符，固足採為科刑之基礎，
    倘其陳述尚有瑕疵，則在未究明前，遽採為論罪科刑之根據
    ，即難謂為適法（最高法院61年台上字第3099號判例參照）
    。
三、公訴人認被告涉犯刑法行使偽造私文書之罪嫌，無非係以己○○、乙○○、王瑞榮、范雄鈞、丁○○等人在偵訊中證述
    渠等係於案發收到檢察官之傳票後才知道擔任奔達公司之股
    東為其依據。且檢察官上訴意旨復以：被告既與邱世雄、己○○等人具有共犯關係，則該公司之實際負責人自然除被告
    外，亦包含邱世雄、己○○在內，則證人乙○○、范雄鈞、
    丁○○、王瑞榮等既證稱被告為老闆，復稱邱世雄為老闆，
    即與事實相符，並無二致。不管上開證人所證稱之老闆為被
    告或邱世雄，其證言均無錯誤之處，蓋該人既為公司之實際
    負責人，則證人等證稱渠等均為老闆一節，即與事實相符，
    而無瑕疵可指。況證人等對於未曾同意擔任公司股東或監察
    人一節，則自偵查中及審理中均證述一致，實足以認定被告
    之犯行云云。然訊據被告甲○○，堅決否認有未經己○○、
    乙○○、丙○○、丁○○之同意，擅自以渠等為奔達公司股
    東之行為，辯稱：奔達公司之股東係伊與己○○一起找的，
    都是大家認識的朋友，那些人都有同意當股東，奔達公司之
    設立登記也是己○○去辦理的等語。
四、經查：(一)己○○不僅負責辦理奔達公司成立之登記及前揭增
    資之事宜（詳如前述），且於 94年9月13日首次至臺灣臺中
    地方法院檢察署應訊前即89年10月間，就已將其在奔達公司
    之股份轉讓給黃錫圭，此有與其筆跡完全相同之「己○○」
    簽名之股票過戶聲請書一份在卷可稽（見原審卷第 186頁）
    ，蒞庭公訴人亦論告稱：己○○與被告、邱世雄係共犯（見
    原審卷第246頁）。(二)證人乙○○於95年5月24日在檢察官偵
    訊中具結證稱：「（問：你有無在奔達公司任職過？）有，
    當時我擔任老闆旁的特助，我的工作是招呼客人、打掃環境
    」、「（問：奔達公司的老闆是何人？）我任職的時候是庭
    上的甲○○，我也是領甲○○的薪水」、「（問：你如何知
    道甲○○是老闆？）有時候我在辦公室打掃，甲○○會來他
    的辦公室，辦公室的門口有貼職稱是董事長，我都叫甲○○
    老闆」、「（問：你是在奔達公司上班過？）是」、「（問
    ：公司的名稱就叫做奔達嗎？）是，奔達資訊股份有限公司
    」、「（問：奔達公司及永業公司是否同一地方？）我在崇
    德路的奔達上班，我不知道永業在哪裡」（見九十五年度偵
    字第七九一八號偵卷第21～22、24頁筆錄），惟其於95年10
    月 2日在原審具結改稱：「（問：你之前在奔達公司工作？
    ）沒有」、「（問：你曾經在永業公司工作？）有」、「（
    問：你在偵訊中說你有在奔達公司任職？）我是在永業任職
    ，我沒有說我在奔達公司任職」、「（問：你有擔任老闆的
    特助？）有」、「（問：老闆是誰？）留有落腮鬍的老闆（
    即邱世雄）特助，但不是甲○○的特助」、「（問：（你在
    公司比較常看到甲○○還是留有落腮鬍的老闆？）留有落腮
    鬍的老闆」（見原審卷第72～79頁筆錄）。(三)證人范雄鈞於
    95年 1月16日於檢察官偵訊中具結證稱：「（問：奔達公司
    的老闆是不是甲○○？）據我所知，他都不以他的名義出名
    ，都是用別人之名義，其實他即是實際負責人，我離開時黃
    森還在，其職務是副總裁」（見上開偵查卷第29～31頁筆錄
    ）， 95年10月2日在原審結證續稱：「（問：你認識在庭甲○○？）認識」、「（問：你如何稱呼他？）董事長，我上
    班從頭到尾都是跟他接觸，我面試也是他」、「（問：你認
    不認識邱世雄？）認識，是在永業公司認識」、「（問：邱
    世雄有無常常去奔達公司？）永業的時候有常常，在奔達公
    司的時候就很少」、「（問：黃森有無在自由路的永業公司
    上過班？）有」、「（問：奔達公司有幾個總經理？）一個
    ，他們換來換去，之前是高雄黃森調來奔達擔任總經理，後
    來他擔任副董事長」（見原審卷第92～98頁筆錄）。(四)證人
    丁○○於 95年3月30日在檢察官偵訊中具結證稱：「（問：
    你是否任職於奔達公司？）沒有，我是任職於甲○○的高雄
    海邊路永隆千葉公司，奔達有聽說過，但沒有去過，在臺中
    的永業千秋公司在自由路開會的時候我有去，我才認識己○○，甲○○是董事長，大家都稱他總裁，己○○那時介紹他
    是總經理，大家叫他歐總，就是庭上的己○○，奔達公司的
    實際負責人是何人我不清楚」（見上開他字卷第168～169頁
    筆錄），於 95年10月2日在原審具結改稱：「（問：你曾經
    在臺中奔達公司工作？）有一段時間最早是在高雄永隆，到
    後期才到奔達，地點是在崇德路家樂福樓上」、「（問：為
    何你之前在偵訊中說你是任職在高雄永隆公司，奔達公司你
    有聽說過但沒有去過？）因為我沒有參與公司的成立過程，
    公司本身調動，因為我負責公司全程的業務，薪水是由會計
    統一發放，我原先負責高雄永隆總經理，後來我們總裁甲○○發函將我調動成副董，所以我的業務就不限於高雄部分」
    、「（問：你到臺中奔達公司一個禮拜來幾次？）正常的工
    作天都會到」、「（問：你工作上的主管？）總裁甲○○」
    、「（問：你在奔達五六個月時間你看過甲○○幾次？）有
    上班的時候都有」、「（問：是否認識邱世雄？）認識」、
    「（問：邱世雄在奔達擔任何職？）奔達我不清楚，我只知
    道他是臺北匯鎖科技公司的老闆」、「（問：你在奔達公司
    有無看過邱世雄？）在奔達公司內部沒有看過他」、「（問
    ：你有無在奔達公司（崇德路）看過王瑞榮？）有看過，甲○○出現的時候他就會出現」（見原審卷第85～92頁筆錄）
    。(五)證人王瑞榮於 95年5月24日在檢察官偵訊中具結證稱：
    「（問：你有無在奔達公司任職過？）有，是我當兵退伍後
    約一年左右在該公司任職」、「（問：奔達公司的老闆是何
    人？）我很少看到老闆，但在公司都看到在庭上的甲○○及
    邱世雄，誰是老闆我不知道，薪水都是跟會計領的」、「（
    問：你叫甲○○何名？）我不清楚，我也沒有叫過他，但在
    公佈欄有貼資料，公司最大的應該是甲○○及邱世雄」、「
    （問：己○○你有無見過？）我沒有印象」（見上開偵查卷
    第22～24頁筆錄），於95年10月2日在原審具結續稱：「（
    問：你在偵訊中說你在公司都看到庭上的甲○○及邱世雄，
    所言是否屬實？）是的」、「（問：你有聽過其他人如何稱
    呼甲○○、邱世雄？）董仔、在公司的時候只知道最大的是
    經理，就是在庭的己○○」、「（問：你見過甲○○幾次？
    ）每個禮拜一次」、「（問：你看到甲○○在公司做什麼事
    情？）沒有印象，我在公司有看過甲○○，但我不知道他是
    不是我們公司的，公司有出來講話的都是經理，我有事也是
    找經理」、「（問：你在偵訊中說公司最大的是甲○○、邱
    世雄，是根據什麼判斷這件事？）那時公告最大只有經理，
    公司在執行權利的是經理，他們兩個人都去找經理，因為也
    沒有看到老闆，所以我就想說他們是最大的，我在公告上面
    有看過邱世雄的名字，但沒有印象是否有看過甲○○的名字
    」、「（問：你認不認識乙○○？）認識」、「（問：他是
    不是你以前在奔達的同事？）是的」、「（問：你們上班地
    點是不是在同一個地方？）是的」、「（問：乙○○說他上
    班地點是在自由路，但你上班的地點是在崇德路，為何不相
    同？）我是在奔達遇到乙○○的」、「（問：你有無到自由
    路上班過？）沒有」、「（問：你看到乙○○在做什麼工作
    ？）應該也是業務，就是做推銷、賣化妝品等，公司很多人
    」、「（問：乙○○說他是在負責清掃或倒茶，你是否確定
    在奔達公司看過乙○○在那邊工作？）確定，因為我們是同
    事」、「（問：你在這個公司看到邱世雄在做什麼？）一個
    禮拜看到一、兩次，邱世雄沒有在做什麼，公司很像他們自
    己的家」、「（問：他們是指誰？）邱世雄。邱世雄、甲○○去就直接找經理，公司最大的就是經理，那時經理有兩、
    三個，我知道的有己○○、黃森」（見原審卷第79～85頁筆
    錄）。綜合乙○○、范雄鈞、丁○○、王瑞榮以上所言，顯
    然乙○○於偵訊中稱其在奔達公司上班，老闆是被告，於原
    審審理中改稱係在永業公司上班，老闆是邱世雄；范雄鈞稱
    很少在奔達公司見到邱世雄，而黃森是奔達公司之副董事長
    ；丁○○於偵訊中稱其未在奔達公司上班過，也不知道實際
    負責人是誰，於原審審理中改稱其有在奔達公司上班過，擔
    任副董事長，正常的工作天都會到奔達公司上班，總裁是被
    告，有上班的時候都有看到被告，在奔達公司不曾看過邱世
    雄；王瑞榮在偵訊中稱奔達公司最大的是被告及邱世雄，對
    邱芸言沒有印象，在原審改稱奔達公司最大的是經理己○○
    ，凡事都找她，並稱乙○○係在奔達公司上班，負責業務工
    作，不是清潔、倒茶工作，其從來不曾在永業公司看過乙○○，且其一個禮拜看到邱世雄一、二次，奔達公司就像是邱
    世雄自己的家一樣。前揭證人對於該公司之實際負責人為何
    人，即有前後不一致，或彼此互相之證述亦有未合，尚不得
    因渠等所證陳：該公司之實際負責人除被告外，亦包含邱世
    雄、己○○在內等語，即遽謂渠等之證詞毫無瑕疵可言，而
    為論斷被告成立上開罪名之依據。另依公司法規定，股份有
    限公司係由股東會於股東中選出董事後，再由董事組成之董
    事會選出董事長及副董事長（參見修正前公司法第192條、
    第208條），亦即副董事長必須具備股東身分，而丁○○既
    擔任奔達公司之副董事長，如何不知其具有奔達公司股東之
    身分。顯然本件此部分尚未達到通常一般之人均不致有所懷
    疑，而確信其為真實之程度，顯仍有值得合理懷疑之情形。
    既無積極、具體之證據足以認定，自不容以推測理想之詞，
    以為科刑之基礎。揆諸前揭判例意旨，本院因認尚無法僅以
    乙○○、范雄鈞、丁○○、王瑞榮有瑕疵之證述，及己○○
    虛偽之證陳，遽認被告未經己○○、乙○○、丙○○、丁○○等人之同意，擅自以渠等為奔達公司之股東及分別兼董事
    長、董事、監察人，此部分上訴人所舉之證據尚有不足，且
    所提之上訴理由，尚無法使本院之心證動搖。此外，復查無
    其他任何積極、具體之證據足資證明被告有行使偽造私文書
    之犯行，自不得令其負該刑責，此部分原應為無罪之諭知，
    惟公訴人認此部分若成立犯罪則與前揭違反公司法之事實，
    有刑法修正前之牽連犯裁判上一罪關係，乃不另為無罪之諭
    知。
據上論斷，應依刑事訴訟法第三百六十九條第一項前段、第三百
六十四條、第二百九十九條第一項前段，修正前公司法第九條第
三項、刑法第十一條前段、第二條第一項、第四十七條第一項、
第三十一條第一項、修正前刑法第四十一條第一項前段，修正前
罰金罰鍰提高標準條例第二條，中華民國九十六年罪犯減刑條例
第二條第一項第三款、第七條第一項、第二項、第九條，判決如
主文。
本案經檢察官戊○○到庭執行職務。
中　　華　　民　　國　　96　　年　 10　　月　　 3 　　日
            刑事第十一庭  審判長法　官　陳　朱　貴
                                法　官　何　志　通
                                法　官　胡  文  傑
上列正本證明與原本無異。
如不服本判決應於收受送達後十日內向本院提出上訴書狀，其未
敘述上訴之理由者並得於提起上訴後十日內向本院補提理由書（
均須按他造當事人之人數附繕本）。
                                書記官　顏　子  良
中　　華　　民　　國　　96　　年　 10　　月　　 4 　　日
附錄論罪科刑法條
修正前公司法第9條第3項：
公司應收之股款，股東並未實際繳納，而以申請文件表明收足，
或股東雖已繳納而於登記後將股款發還股東，或任由股東收回者
，公司負責人各處五年以下有期徒刑、拘役或科或併科臺幣六萬
元以下罰金。    .
